臺灣苗栗地方法院民事判決 
                       110年度訴字第353號
原      告  謝錫堂  

訴訟代理人  謝運煌  
            劉順寬律師
被      告  羅兆珪  
訴訟代理人  馮彥錡律師
複代理人    陳盈樺律師
            辜鈺潔  
上列當事人間請求拆除地上物返還土地事件，本院於民國111年4
月12日言詞辯論終結，判決如下：
    主      文
一、原告之訴及假執行之聲請均駁回。
二、訴訟費用由原告負擔。
    事實及理由
壹、程序事項
一、按訴狀送達後，原告不得將原訴變更或追加他訴。但擴張或
    減縮應受判決事項之聲明、不甚礙被告之防禦及訴訟之終結
    者，不在此限。民事訴訟法第255條第1項第3、7款定有明文
    。原告起訴聲明原請求：㈠被告應將坐落苗栗縣○○鄉○○○段00
    0地號土地（下稱系爭土地），面積約436平方公尺之地上物
    及圍牆拆除；㈡願供擔保，請准宣告假執行（見本院卷第15
    頁）。嗣於民國110年11月11日具狀變更第1項請求為：㈠被
    告應自坐落系爭土地如苗栗縣銅鑼地政事務所（下稱銅鑼地
    政）110年12月24日複丈成果圖（下稱附圖）編號A所示建物
    （下稱系爭建物）遷出（面積65平方公尺），並拆除系爭建
    物，騰空返還系爭土地予原告（見本院卷第133、245頁）。
    核其請求拆除面積之部分為聲明之減縮；另請求被告遷出系
    爭建物部分，則為訴之追加，而追加部分係基於同一拍賣事
    件所生之權益歸屬及占有權源之認定，無礙被告之防禦及訴
    訟終結。揆諸前開規定，均應准許。
二、原告經合法通知，未於最後言詞辯論期日到場，核無民事訴
    訟法第386條各款所列情形，爰依被告之聲請，由其一造辯
    論而為判決。
貳、實體事項 
一、原告主張：原告為系爭土地之所有權人，其上有未辦保存登
    記之系爭建物（含倉庫，占有系爭土地面積共65平方公尺）
    ，現為被告所占有使用。爰依民法第767條規定，請求被告
    拆除系爭建物後返還坐落土地；如認被告並無系爭建物之事
    實上處分權，則被告並無占有系爭建物之法律權限，應自系
    爭建物遷出等語。並聲明：如變更後聲明所示。
二、被告則以：系爭建物並非被告興建，被告亦未取得系爭建物
    之事實上處分權，並無拆除系爭建物之權限；如認被告有系
    爭建物之事實上處分權，則因系爭土地前為被告所有，經原
    告拍定取得所有權，被告得依民法第425條之1第1項規定，
    主張租賃關係存在，並非無權占有等語，資為抗辯。並聲明
    ：㈠原告之訴及假執行之聲請均駁回。㈡如受不利之判決，願
    供擔保請准宣告免為假執行。（見本院卷第69頁）。
三、經查：㈠系爭土地及其上同段36建號、暫編190號建物（均非
    系爭建物）原均為被告所有，經債權人即訴外人桃苗汽車股
    份有限公司聲請強制執行，由本院109年度司執字第5122號
    受理（下稱系爭執行事件），復經原告拍定系爭土地及其上
    36建號、190建號建物，系爭土地及其上36建號已於109年8
    月18日以拍賣為原因，辦理所有權移轉登記。㈡系爭建物，
    有獨立門戶或通道可供進出，未懸掛門牌號碼，現為被告占
    有使用。㈢被繼承人羅金霖、林純妹之繼承人除被告外，尚
    有其他子女。上開各節，業據兩造分別提出系爭土地及36建
    號建物之謄本、系爭土地地籍圖、航照圖及使用現況圖、系
    爭執行事件函文、羅金霖、林純妹之繼承系統表及繼承人戶
    籍謄本等件（見本院卷第19至28、89至95頁），復經本院職
    權調閱系爭執行事件卷證核閱並會同銅鑼地政人員到場履勘
    現況確認屬實（見本院卷第113至125頁），復經銅鑼地政人
    員測繪製成附圖，自堪信為真實。
四、原告主張被告無權占有系爭土地，為被告所否認，並以前詞
    置辯，則本院分述如下：
　㈠原告未能證明僅被告為系爭建物之事實上處分權人：
　1.按未辦保存登記之建物，雖不能為不動產所有權之讓與，但
    受讓人與讓與人間如無相反之約定，應認為讓與人已將該違
    章建築之事實上處分權讓與受讓人（最高法院86年度台上字
    第2272號、85年度台上字第51號判決意旨）。而未辦保存登
    記建物之事實上處分權人雖未能如一般建物辦理所有權登記
    而有絕對效力，然仍得依該建物之房屋稅籍所載納稅義務人
    、水、電、瓦斯及電信設備等申設人及占用現況、權利證明
    文件等情，綜合認定其處分權之歸屬。
　2.查系爭建物為未辦保存登記，原為羅金霖、林純妹所使用，
    系爭建物於48年即已申請用電，復於96年由羅金霖移轉予林
    純妹使用，惟48年申請資料已銷毀，另於92年由林純妹申請
    用水等節，此有系爭建物之水電申設資料在卷可憑（見本院
    卷第281至302頁），而原告所拍定之36建號建物及系爭土地
    亦係被告自林純妹分別受贈、買受取得（見本院卷第159至1
    87頁），其中36建號建物係於85年間因羅金霖贈與林純妹而
    辦理變更登記，此有36建號建物之房屋稅籍紀錄表附卷可考
    （見本院卷第265頁），參以被告自陳：系爭建物係羅金霖
    、林純妹於100年時讓我居住，不知何人興建等語（見本院
    卷第115、246頁），堪認羅金霖或林純妹可能為系爭建物之
    所有權人，則被告抗辯其非系爭建物之興建人乙節，即屬可
    採。復依三㈢所示，羅金霖、林純妹死亡後，繼承人除被告
    外，尚有其他子女，即應由羅金霖、林純妹之全體繼承人共
    同繼承系爭建物之事實上處分權。而原告復未主張被告有何
    可認單獨取得系爭建物事實上處分權並提出相關證明。從而
    ，難認僅被告為系爭建物之事實上處分權人。
　㈡原告請求被告自系爭建物遷出、拆除並返還系爭土地，為無
    理由：
　1.拆除系爭建物、返還系爭土地部分：
　⑴原告未能證明僅被告為系爭建物之事實上處分權人，其未以
    羅金霖、林純妹之全體繼承人為被告，為當事人不適格：
  ①按原告之訴，有下列各款情形之一者，法院得不經言詞辯論
    ，逕以判決駁回之。但其情形可以補正者，審判長應定期間
    先命補正：一、當事人不適格或欠缺權利保護必要。民事訴
    訟法第249條第2項第1款定有明文。次按繼承人有數人時，
    在分割遺產前，各繼承人對於遺產全部為公同共有。民法第
    1151條定有明文。又所有權乃直接支配標的物之完全物權，
    民法第765條即規定，所有人於法令限制之範圍內，得自由
    使用、收益、處分其所有物，並排除他人之干涉，所謂處分
    即包含事實上之處分，諸如拆除房屋，即係本於所有權之權
    能所為事實上處分行為。
　②系爭建物之事實上處分權人除被告外，尚有其他繼承人，在
    分割遺產前為公同共有，業如前述。原告僅起訴請求被告拆
    除系爭建物返還系爭土地，即屬當事人不適格。本院復曾闡
    明原告是否追加羅金霖、林純妹之繼承人，經原告表示尚無
    追加之必要（見本院卷第246頁），是依上開民事訴訟法第2
    49條第2項第1款規定，應以當事人不適格為由，判決駁回原
    告之訴。
　⑵被告抗辯其依民法第425條之1規定係有權占有，為有理由：
　①按土地及其土地上之房屋同屬一人所有，而僅將土地或僅將
    房屋所有權讓與他人，或將土地及房屋同時或先後讓與相異
    之人時，土地受讓人或房屋受讓人與讓與人間或房屋受讓人
    與土地受讓人間，推定在房屋得使用期限內，有租賃關係。
    民法第425條之1第1項前段定有明文。其立法意旨係為保護
    房屋之使用權，使房屋所有權與土地使用權合為一體，俾促
    進房屋所有權之安定性，以調和土地與房屋之利用關係，避
    免危害社會經濟，在解釋上自應以社會經濟之維護及當事人
    合理之利益，為重要之考量。因此法條雖明揭係讓與所有權
    ，然未辦保存登記建物因無法辦理所有權移轉登記，而僅得
    以事實上處分權讓與，性質上與實質之所有權無殊，應認就
    無法辦理所有權登記之建物而受讓事實上處分權者，亦有適
    用（最高法院107年度台上字第1797號判決意旨）。
　②依三㈠所示及四㈡1.⑴所述，系爭土地前為被告所有而為原告拍
    定取得，系爭建物仍為被告與他人共有事實上處分權，即有
    土地與建物同屬一人所有，而僅將土地或僅將房屋所有權讓
    與他人之情形，依民法第425條之1規定，系爭建物與系爭土
    地推定在房屋得使用期限內，有租賃關係，是被告抗辯其依
    上開規定為有權占有乙節，即屬可採，則原告請求被告拆除
    系爭建物返還系爭土地，為無理由，應予駁回。
  2.遷出系爭建物部分：
  ⑴按土地及坐落其上之房屋為各別獨立之不動產（民法第66條
    第1項參照），而占有土地者乃坐落於該土地上之房屋，占
    有房屋者則為該房屋之所有人或使用人，因此倘房屋無權占
    有土地者，土地所有權人固可命對該房屋有事實上處分權之
    人（已辦理所有權登記之房屋所有人或違章建築之買受人，
    即有拆除房屋權限者，非必為房屋之所有權人）拆屋還地及
    請求該房屋現占有人（非必為房屋之所有權人）遷出。然遷
    出行為旨在解除房屋現占有人之占有，以利進行拆屋還地，
    係拆屋還地之階段行為，僅為完成目的之手段，拆屋還地始
    為其目的，如該目的已確定不能達成，則遷出之手段行為之
    請求，應否允許，須視房屋使用人有無法律上遷出之義務而
    定；又房屋所有人使用其房屋，係本於房屋所有人之地位與
    基於其對房屋所有權之權能，並非無權占有（民法第765條
    參照），苟土地所有權人不得請求房屋所有權人拆屋還地時
    ，自無權禁止房屋所有權人使用其所有房屋及請求其自該房
    屋遷出（最高法院104年度台上字第1939號判決意旨），則
    更不得請求房屋使用人遷出房屋所有權人之房屋，此為當然
    之理。
　⑵查，被告現與他人既同為系爭建物之事實上處分權人，原告
    復不得對被告請求拆屋還地，業如前述，依上說明，被告自
    仍有使用系爭建物之正當權源，原告依民法第767條規定，
    請求被告自他人之系爭建物遷出，即屬無據，亦應駁回。
五、本件事證已臻明確，兩造其餘攻擊防禦方法及所提證據經審
    酌後，認於判決結果不生影響，爰不另逐一論駁。 
六、訴訟費用負擔之依據：民事訴訟法第78條。
中　　華　　民　　國　　111 　年　　4 　　月　　27　　日
                  民事第二庭  法  官  顏碩瑋 
以上正本係照原本作成。
如對本判決上訴，須於判決送達後20日內向本院提出上訴狀（須
附繕本）。如委任律師提起上訴者，應一併繳納上訴審裁判費。
中　　華　　民　　國　　111 　年　　4 　　月　　27　　日
                              書記官  蔡芬芬